【裁判字號】    96,重家訴,3
【裁判日期】    970124
【裁判案由】    給付遺贈物
【裁判全文】
臺灣苗栗地方法院民事判決            96年度重家訴字第3 號
原      告  辛○○
            丁○○
            乙○○
            丙○○
            戊○○
共      同
訴訟代理人  周進文  律師
被      告  財政部國有財產局臺灣中區辦事處
法定代理人  廖蘇隆
訴訟代理人  庚○○
複代 理 人  蔡榮富
上列當事人間請求確認遺囑真正事件，本院於民國97年1 月10日
言詞辯論終結，判決如下：
    主  文
確認被繼承人劉余來好生前於民國94年5 月20日所立如附件所示
代筆遺囑為真正。
訴訟費用由原告負擔。
    事實及理由
一、原告主張：被繼承人劉余來好晚年寄居於原告辛○○家中，
    由原告辛○○一家人照顧劉余來好之生活起居，劉余來好為
    感念原告辛○○一家之付出，於民國94年5 月20日訂立遺囑
    ，指定將其財產贈與原告等人，並同時邀集訴外人甲○○、
    己○○、壬○○等三人為見證人，並由甲○○擔任代筆人，
    依法作成代筆遺囑。嗣劉余來好不幸於94年10月8 日死亡，
    因其無子女，其配偶、父母及兄弟姊妹亦均死亡，且無法依
    民法第1177條規定選定遺產管理人，經鈞院以95年度財管字
    第15號裁定指定被告為被繼承人劉余來好之遺產管理人，原
    告等人向被告請求交付遺贈物時，被告竟認原告所提出之系
    爭遺囑，無從確認其真正，拒絕給付被繼承人劉余來好之遺
    產。是被告機關既否認系爭代筆遺囑之效力，致原告依該遺
    囑應享有之權利，陷於不安之狀態，為此，原告等人起訴請
    求確認94年5 月20日所製作之劉余來好代筆遺囑為真正。
二、被告則以：無法確認系爭遺囑真正，原告所提出之代筆遺囑
    有加以調查之必要等語，資為抗辯。並聲明：原告之訴駁回
    。
三、得心證之理由：
（一）按證書之真偽與否不明確，致原告在私法上之地位有受侵
      害之危險，而此危險得以對於被告之確認判決除去之者，
      即得依民事訴訟法第247 條之規定提起確認之訴。本件原
      告主張被繼承人劉余來好於94年10月8 日死亡，其生前於
      94年5 月20日書立如附件之代理遺囑，表明將遺產遺贈予
      原告等人。被告則否認該遺囑之真正，致原告私權有受侵
      害之危險，此項法律關係發生之基礎事實所生不妥之狀態
      自得以確認判決方式除去，應認原告提起本件確認系爭遺
      囑為真正之訴，有即受確認判決之法律上利益，合先敘明
      。
（二）次按代筆遺囑，由遺囑人指定三人以上之見證人，由遺囑
      人口述遺囑意旨，使見證人中之一人筆記、宣讀、講解，
      經遺囑人認可後，記明年、月、日，及代筆人之姓名，由
      見證人全體及遺囑人同行簽名，遺囑人不能簽名者，應按
      指印代之，民法第1194條定有明文。
（三）原告主張如附件所示之代筆遺囑為真正乙情，業據證人即
      如附件遺囑之見證人之一己○○律師到庭結證稱：當時於
      94年5 月21日前一週左右，原告辛○○持一些劉余來好的
      土地清冊還有存摺來找伊稱其姑媽即被繼承人劉余來好要
      分配其遺產，因立遺囑要當面聽其陳述才能代寫並見證，
      包括代筆人要三人，後來就約定於94年5 月20日到中港澄
      清醫院去，那天伊與甲○○到醫院作見證，那時原告辛○○還有他太太，還有他兒子，還有證人壬○○（現改名為
      劉懿鋒）先生都到劉余來好的病房，伊親自跟劉余來好談
      ，發現劉老太太神智清楚，就進行遺囑的見證，並由她敘
      述如何處理他的遺產內容，由甲○○代筆，完成後口述遺
      囑內容給劉余來好聽，聽不清楚的地方還有要求再說一次
      ，沒意見後才由劉余來好簽名蓋章，所以上面簽名是她自
      己簽的，當時壬○○係見證後離開，伊跟劉余來好還有辛○○還有拍照存證等語（參見本院卷第85頁筆錄）；證人
      即系爭遺囑見證人兼筆記人甲○○到庭結證稱：當天與周
      律師一起過去，律師確認劉余來好遺囑內容跟細節，伊那
      天去是負責書寫，有三人以上在場見聞該遺囑的製作，完
      成後還子大聲宣讀給劉余來好聽，確認後再請其簽名等語
      （參見本院卷第86頁、第87頁筆）。證人即系爭遺囑之另
      一位見證人劉懿鋒亦結證稱：伊與辛○○的兒子是朋友關
      係，當天經通知去醫院擔任見證人，去的時候看到朋友的
      姑婆在那裡，他們要製作遺囑，伊有看到周律師還有劉余
      來好就遺囑內容作討論，他有就劉老太太的不動產還有現
      金作分配，後來他們確定好遺囑內容後，有再陳述一遍給
      劉老太太聽，伊後來也有在上面簽名，伊是確認過遺囑內
      容與當時聽到的相符後我才簽名等語（參見本院卷第88
      頁）。綜合上開證人證詞，互核其等證言對於如附件所示
      代筆遺囑製作經過所述相符，堪信原告之主張為真實。
（四）綜上，本件代筆遺囑之見證人、代筆人，共有己○○律師
      、壬○○、甲○○三人，其等均親自見聞被繼承人劉余來
      好所立代筆遺囑之經過，並依民法規定筆記、宣讀、講解
      遺囑之意旨，從而本件遺囑符合上開代筆遺囑之規定，應
      屬有效之遺囑，至為明確。綜上說明，原告主張如附件所
      示之代筆遺囑為真正，自屬有據，其請求確認附件所示代
      筆遺囑真正有理由，應予准許。
（五）被告為被繼承人之遺產管理人，因無法確認如附件遺囑真
      正，而認原告所提出之代筆遺囑有加以調查之必要，因按
      當時之訴訟程度，為伸張或防衛權利所必要，本件所生之
      費用，本院命勝訴之當事人負擔全部訴訟費用，附此敘明
      。
五、據上論結，本件原告之訴為有理由，依民事訴訟法第81條，
    判決如主文。
中    華    民    國    97    年     1    月    24    日
                    家事庭法  官  黃賢婷
以上為正本係照原本作成
如對本判決上訴應於判決送達後二十日向本院提出上訴狀
                          書記官  楊思賢
中    華    民    國    97    年    1     月    24    日


司法院資訊處製作；財團法人民間司法改革基金會備份。
